臺灣高等法院刑事判決
110年度上訴字第2634號
上  訴  人  臺灣桃園地方檢察署檢察官
被      告  劉煥宇

上列上訴人因被告詐欺案件，不服臺灣桃園地方法院109年度訴
緝字第90號，中華民國110年3月11日第一審判決（起訴案號：臺
灣桃園地方檢察署107年度偵緝字第2498號、107年度偵緝字第23
30號），提起上訴，本院判決如下：
    主  文
上訴駁回。
    事  實
一、劉煥宇明知金融機構帳戶為個人信用、財產之重要表徵，具
    有一身專屬性質，申設金融機構帳戶亦無特殊條件限制，任
    何人得同時在不同金融機構申設多數帳戶供己用，並可預見
    將銀行帳戶提供不詳人使用，可能遭犯罪集團利用為詐欺取
    財轉帳匯款之犯罪工具。竟仍基於縱使他人將其所交付之帳
    戶用以從事詐欺取財之財產犯罪行為，亦不違反其本意之幫
    助犯意，由解彥庭（另案判刑確定）於民國105 年7 月初某
    日至105 年7 月12日間之某日（起訴書誤載為106 年7 月初
    某日至106 年7 月12日間之某日，應予更正），在桃園市中
    壢區某中國信託商業銀行內，將其所申設之中國信託商業銀
    行屏東分行帳號000-000000000000號帳戶（下稱中國信託帳
    戶）存摺、金融卡、網路銀行帳號、密碼提供予劉煥宇，劉
    煥宇隨即於同日晚間某時，在位於桃園市平鎮區之租屋處，
    將上開帳戶資料，以新臺幣3 萬元之代價，販賣予真實姓名
    年籍不詳綽號「小胖」之成年人後，將其中1 萬5000元交予
    解彥庭，其餘款項則抵償解彥庭對於劉煥宇之債務。嗣「小
    胖」取得該帳戶資料後，遂由其所屬之詐欺集團成員即分別
    於附表所示之時間，以如附表所示之方式，對告訴人林宜樺
    、蕭金緞、詹佩玲、劉家伊、被害人戴忠麟等人施用詐術，
    致其等因而陷於錯誤，遂依指示於如附表所示之時間，分別
    匯款至中國信託帳戶，該詐欺集團成員於得手後，遂使用中
    國信託帳戶網路銀行功能，將帳戶內之款項轉入其他帳戶內
    。
二、案經林宜樺、蕭金緞、詹佩玲、劉家伊訴由桃園市政府警察
    局大園分局報告臺灣桃園地方檢察署檢察官偵查起訴。
    理  由
壹、程序部分：
一、被告所涉原審判決事實欄一教唆毀損部分，未據上訴，自不
    在本院審理之範圍。
二、被告經合法傳喚，無正當之理由不到庭，爰依刑事訴訟法第
    371條之規定，不待其陳述，逕行判決。
三、被告雖未到庭，惟本案判決所引用具傳聞性質之各項證據資
    料，業據被告劉煥宇於原審準備程序時，就檢察官所提證據
    均同意有證據能力，且經本院於審判期日依法踐行調查證據
    程序，檢察官於言詞辯論終結前，亦未聲明異議，經審酌該
    言詞陳述或書面陳述作成時之情況，該等證據並無違背法定
    程序取得或顯不可信之情形，以之作為證據均屬適當，依據
    刑事訴訟法第159條之5規定，自應認為均有證據能力。其餘
    認定事實所引用之非供述證據，並無證據證明係公務員違背
    法定程序所取得，且就本案待證事項復具有相當關連性，亦
    無刑事訴訟法第159條之4顯有不可信之情況與不得作為證據
    之情形，且經本院於審理期日依法進行證據之調查、辯論，
    依同法第158條之4規定之反面解釋，亦均應有證據能力。
貳、實體部分：
一、認定犯罪事實所憑之證據及理由：
　　被告雖未到庭，然於原審審理時對於上開幫助詐欺犯行，固
    坦承販售解彥庭之帳戶資料予「小胖」之事實，惟矢口否認
    有何詐欺取財之犯行，辯稱：我不知道收購來的帳戶是要用
    來詐欺犯罪之用，「小胖」當初跟我說帳戶係供網路博奕收
    錢使用云云，然查：
　㈠上開客觀事實，即被告於上開時、地，以3 萬元價金，向解彥庭收購其所申設之前揭中國信託帳戶資料，嗣被告將前開存摺、金融卡及網路銀行帳號、密碼交予「小胖」，而「小胖」所屬之詐欺集團成員旋附表所示之時間，以如附表所示之方式，分別對告訴人林宜樺、蕭金緞、詹佩玲、劉家伊、被害人戴忠麟等人施以詐術，致渠等陷於錯誤，遂依指示於如附表所示之時間，分別匯款至中國信託帳戶等情，業據被告於偵查中及原審審理中供認在案，核與證人解彥庭於警詢及偵查中證述情節大致相符（見105 年度偵字第25286 號【下稱偵字25286 】卷第3 至6 、7 至8 、124 至126 、131 至133 頁），亦經證人即告訴人蕭金緞、被害人戴忠麟於警詢及偵查中、告訴人林宜樺、詹佩玲、劉家伊於警詢時證述甚詳（見偵字25286 卷50至51、61至62、74至76、85頁正反面、113至115 、119 至121 頁、106 年度偵字第12500 號【下稱偵字12500 】卷第8 至9 頁），且有受理詐騙帳戶通報警示簡便格式表、金融機構聯防機制通報單、微信對話紀錄擷圖、帳戶個資檢視資料、內政部警政署反詐騙案件紀錄表、中華郵政跨行匯款申請書、被害人劉家伊出具之書面陳述、陽信商業銀行匯款收執聯、遠東國際商業銀行自動櫃員機交易明細、郵政存簿儲金簿封面及內頁、新北市樹林區農會匯款申請書、中國信託帳戶客戶基本資料及交易往來明細表、手機通聯紀錄翻拍照片在卷可稽（見偵字12500 卷第12至15頁、偵字25286 卷第14至21、54至55、57至59、第66至70、73、78至83、88至92、94至99-1頁），是此部分事實，首堪認定。
　㈡按刑法上之故意，分為直接故意（確定故意）與間接故意（
    不確定故意），行為人對於構成犯罪之事實，明知並有意使
    其發生者為直接故意。行為人對於構成犯罪之事實，預見其
    發生，而其發生並不違背其本意者為間接故意；而間接故意
    與有認識的過失之區別，在於二者對構成犯罪之事實雖均預
    見其能發生，但前者對其發生並不違背其本意，後者則確信
    其不發生。是以，若對於他人可能以其所交付之帳戶，進行
    詐欺取財之犯罪行為乙情，已預見其發生，而其發生並不違
    反其本意，自應負故意犯（間接故意）之罪責。經查，證人
    解彥庭於警詢及偵查中證稱：被告當時跟我說要買比特幣交
    易，像股票一樣，因為他的額度滿了，需要我的帳戶，我有
    跟被告確認有無問題，他說不會有問題等語（見偵字25286 
    卷第3 至6 、7 至8 、124 至126 、131 至133 頁），並有
    通訊軟體「微信」對話紀錄附卷可參（見偵字25286 卷第14
    至21頁），是此情與被告所辯關於該帳戶係作為網路博弈賭
    客匯款之用云云，顯然不同，足見被告所辯無非係圖為卸責
    之詞，已難採信。
　㈢近年來因詐欺案件猖獗，故此類犯罪類型為檢、警嚴加查緝
    之案件，是被告向解彥庭收購帳戶時，其為免解彥庭擔心涉
    及嚴重之刑事犯罪，因而不願出售帳戶，因此虛構不實之事
    由向解彥庭收購，核與常情無違。況金融存摺事關個人財產
    權益之保障，其專有性甚高，除非本人或與本人有親密關係
    者，難認有何理由可自由流通使用該存摺，且一般人均有妥
    為保管及防止他人任意使用之認識，縱特殊情況偶須交付他
    人使用，亦必深入瞭解他人用途暨其合理性，始予提供，而
    該等專有物品如落入不明人士手中，且未加以闡明正常用途
    ，極易被利用為與財產有關之犯罪工具，此乃一般人生活認
    知所易於體察之常識。是若非有正當理由，竟徵求他人提供
    帳戶者，客觀上應可預見其目的，多係欲藉該帳戶取得不法
    犯罪所得，且隱匿帳戶內資金之實際取得人之身分，以逃避
    追查。被告在交付本案中國信託帳戶之存摺、提款卡及網路
    銀行帳號、密碼予他人時，係智識程度正常之成年人，足認
    其具有相當之社會經驗、常識，其對向之收取帳戶的人不自
    己開立帳戶卻收取他人金融機構帳戶之舉，豈能無疑？況自
    政府開放金融業申請設立以來，金融機構大量增加，使一般
    人申請存款帳戶極為容易、便利，除非充作犯罪使用，否則
    實無向他人購買或蒐集金融機構帳戶之必要。足見被告應可
    認知所為與一般社會常情不符，亦可預見不詳之人係欲將其
    所提供之上開帳戶用於犯罪工具使用，然對該可能發生之幫
    助詐欺取財犯罪事實仍予漠視，執意交付本案中國信託帳戶
    資料予不詳之人使用，可見被告具有幫助他人詐欺取財之不
    確定故意甚明。
  ㈣綜上證據及理由，本件被告所犯事證明確，堪予認定，被告
    前於原審所辯之詞均不足採，自應依法論科。
二、論罪科刑部分：
  ㈠按刑法上之幫助犯，係指以幫助之意思，對於正犯資以助力
    ，而未參與實施犯罪之行為者而言。是如未參與實行犯罪構
    成要件之行為，且係出於幫助之意思提供助力，即屬幫助犯
    ，而非共同正犯。被告提供本案中國信託帳戶存摺、提款卡
    及網路銀行帳號、密碼予他人使用，使他人得以作為對被害
    人實行詐欺取財犯罪之取款工具，雖非基於直接故意，但仍
    有間接故意幫助他人實行詐欺取財犯罪之犯意，已如上述，
    且所為提供金融帳戶之行為，亦屬刑法詐欺取財罪構成要件
    以外之行為。是核被告所為，係犯刑法第30條第1 項、第33
    9 條第1 項之幫助詐欺取財罪。
　㈡被告固有提供金融帳戶之存摺、提款卡及網路銀行帳號、密
    碼幫助他人詐欺取財之不確定故意，惟被告於偵查及原審審
    理中均否認有加入詐欺集團，且詐欺取財之方式甚多，本案
    並無積極證據足認被告對詐欺集團所用詐欺手段有所認識，
    亦無從認定被告主觀上知曉或有容任除「小胖」外，另有他
    人參與詐欺犯行之犯意，故本件被告雖有幫助真實姓名年籍
    不詳詐欺正犯之行為，仍難認有刑法第339 條之4 第1 項各
    款所定加重條件存在。又本件解彥庭雖交付其中國信託帳戶
    資料，並由被告轉售予「小胖」，最終由詐欺集團取得使用
    ，然未見被告有何參與詐欺被害人之行為，可見被告所為，
    僅係助益他人遂行其詐欺犯行之實現，屬詐欺取財罪構成要
    件以外之行為；復無積極證據足認被告事前與從事詐欺犯罪
    之正犯有何共同謀議，或於事後分得詐騙款項之情事，故亦
    難認被告與詐欺集團成員間，有共同詐欺取財之犯意聯絡。
    是被告既僅以幫助之意思，參與詐欺取財罪構成要件以外之
    行為，自僅成立詐欺取財罪之幫助犯，而無從論以共同正犯
    。公訴意旨認被告係涉犯刑法第339 條之4 第1 項第2 款之
    罪嫌尚有未洽，惟就被告交付帳戶之基本事實同一，爰依法
    變更起訴法條。
　㈢刑法第28條之共同正犯，係指2 人以上共同實施犯罪之行為
    者而言，幫助他人犯罪，並非實施正犯，縱2 人以上共同幫
    助犯罪，係各負幫助犯之責任，仍無適用刑法第28條之餘地
    （最高法院82年度台上字第6084號、95年度台上字第6767號
    判決意旨參照）。被告與解彥庭雖均提供助力，而助成詐欺
    被害人之犯罪結果發生，然應各負其幫助詐欺取財罪之責任
    ，依上所述，毋庸適用刑法第28條規定，論以詐欺取財罪之
    共同幫助犯，併此敘明。
　㈣被告係以單一交付上開中國信託帳戶資料之幫助行為，侵害
    數個被害人之財產法益，從而觸犯數個罪名，為同種想像競
    合犯，應依刑法第55條前段規定，從一重之幫助詐欺取財罪
    處斷。被告僅係基於幫助他人實行詐欺取財罪之意思，參與
    詐欺取財罪構成要件以外之行為，為幫助犯，應依刑法第30
    條第2 項規定，按詐欺取財罪正犯之刑予以減輕。
三、沒收部分：
　㈠按二人以上共同犯罪，關於犯罪所得之沒收或追徵，應就各
    人所分得者為限。又所謂各人「所分得」，係指各人「對犯
    罪所得有事實上之處分權限」，若共同正犯各成員內部間，
    對於不法利得分配明確時，應依各人實際分配所得沒收，若
    實際上並無分配所得時，即毋庸沒收。本案「小胖」雖交付
    予被告3萬元，然被告將其中1 萬5千元交付予解彥庭，其餘
    已用以抵償解彥庭所積欠之債務等情，業據被告供陳在案，
    而卷內並無證據顯示被告於本案獲有報酬或有分配販賣帳戶
    所得，難認被告尚保有不法所得而應予沒收，爰不予宣告沒
    收。
　㈡至被告所交付之中國信託帳戶存摺、提款卡，雖係供被告犯
    罪所用之物，然該等物品單獨存在不具刑法上之非難性、重
    要性，且上開資料均已為金融機構列為警示，無從再用以實
    施犯罪，依刑法第38條之2 第2 項之規定，欠缺刑法上之重
    要性，亦不予宣告沒收或追徵。
四、駁回檢察官上訴之理由：
　㈠檢察官上訴意旨以：原審認定被告「雖未必對於使用該等帳
    戶之犯罪集團成員所詐欺對象、手法等內容知之甚詳，但其
    依社會生活之通常經驗仍應可得預見本案帳戶有可能遭犯罪
    集團持以做為詐欺他人款項犯罪所用之帳戶，並執為防止司
    法機關追查詐欺集團成員本身而使用之工具」，堪認被告主
    觀上認識其提供本案中國信託帳戶(含存摺、金融卡、網路
    銀行帳號、密碼)予真實姓名年籍不詳綽號「小胖」之成年
    人，可能作為收受、提領、轉出詐欺犯罪所得使用，他人提
    領、轉出款項後會產生遮斷資金流動軌跡以逃避國家追訴、
    處罰之效果，仍基於幫助之犯意提供，則被告提供本案中國
    信託帳戶予他人，固非屬洗錢防制法第2條所稱之洗錢行為
    ，不成立一般洗錢罪之正犯，然應最高法院刑事大法庭108
    年度台上大字第3101號裁定意旨，被告所為除構成幫助詐欺
    取財罪外，尚成立刑法第30條第1項前段、洗錢防制法第14
    條第1項之幫助洗錢罪，原審判決漏未論以幫助洗錢罪，容
    有未洽等語。
　㈡惟一般而言，洗錢防制法第2條第2款之掩飾、隱匿行為，目
    的在遮掩、粉飾、隱藏、切斷特定犯罪所得與特定犯罪間之
    關聯性，是此類洗錢行為須與欲掩飾、隱匿之特定犯罪所得
    間具有物理上接觸關係（事實接觸關係）。提供金融帳戶提
    款卡及密碼供他人使用，嗣後被害人雖匯入款項，然此時之
    金流仍屬透明易查，在形式上無從合法化其所得來源，未造
    成金流斷點，尚不能達到掩飾或隱匿特定犯罪所得之來源、
    去向及所在之作用，須待款項遭提領後，始產生掩飾、隱匿
    之結果。故而，行為人提供金融帳戶提款卡及密碼，若無參
    與後續之提款行為，即非洗錢防制法第2條第2款所指洗錢行
    為，無從成立一般洗錢罪之直接正犯。至行為人主觀上如認
    識該帳戶可能作為收受、提領特定犯罪所得使用，他人提領
    後會產生遮斷資金流動軌跡以逃避國家追訴、處罰之效果，
    而仍基於幫助之犯意而提供，依最高法院108年度台上大字
    第3101號判決意旨，雖應論以幫助犯一般洗錢罪；然反之則
    否。
　㈢本件被告將上開帳戶資料，販賣予真實姓名年籍不詳綽號「
    小胖」之成年人後，已失去對該帳戶資料之實際管領權限，
    且依本件卷內資料，尚乏證據證明被告等有何配合詐騙集團
    之指示親自提款或匯款，即無收受、持有或使用特定犯罪所
    得之情形，亦無積極之移轉或變更特定犯罪所得之行為，自
    不構成洗錢防制法第14條第1項之洗錢罪。又幫助犯洗錢防
    制法第14條第1項之幫助洗錢罪，依前開之說明，幫助犯之
    故意，除需有認識其行為足以幫助他人實現該特定不法構成
    要件之「幫助故意」外，尚需具備幫助他人實現該特定不法
    構成要件之「幫助既遂故意」，且其主觀上認識該帳戶可能
    作為收受及提領特定犯罪所得使用，他人提領後即產生遮斷
    資金流動軌跡以逃避國家追訴、處罰之效果。本件被告僅單
    純提供上開帳戶資料予他人使用，就該特定犯罪縱使知悉可
    能係詐欺犯罪而構成幫助詐欺取財罪，而有幫助故意，惟仍
    乏積極證據可以證明被告有何幫助詐欺行為人既遂其犯行之
    故意，亦即詐欺行為人究竟係既遂抑或未遂，被告主觀上根
    本無法預見且亦無法控制，更遑論被告就此有任何主觀上認
    識其所交付之帳戶資料遭他人用於詐欺犯罪既遂後會產生遮
    斷資金流動軌跡以逃避國家追訴、處罰之效果。從而，檢察
    官上訴意旨認被告所為尚構成洗錢防制法第14條第1項、刑
    法第30條第1項之幫助洗錢罪嫌，容有未洽。況檢察官亦未
    積極證明被告行為時主觀上認識上開帳戶資料可能作為收受
    、提領特定犯罪所得使用，他人提領後會產生遮斷資金流動
    軌跡以逃避國家追訴、處罰之效果，自不能僅因被告有提供
    上開帳戶資料之客觀行為，即遽以推論被告主觀上已認識到
    該帳戶可能作為收受、提領特定犯罪所得使用，他人提領後
    會產生遮斷資金流動軌跡以逃避國家追訴、處罰之效果，而
    遽論以洗錢或幫助犯一般洗錢罪之罪責。
  ㈣原審判決以被告所犯事證明確，依法論罪科刑，並無違誤，
    再以被告之行為人責任為基礎，審酌被告提供帳戶供他人從
    事詐欺取財行為之犯罪動機、目的及手段，助長社會詐欺取
    財之犯罪風氣，危害社會治安，使無辜民眾受騙而受有財產
    上損害，實屬不該。再兼衡被告否認幫助詐欺犯行之犯後態
    度、參與本案犯罪之程度，暨其素行、自陳國中畢業之智識
    程度、離婚、育有1 子、經營工地福利社之家庭生活與經濟
    狀況等一切情狀，就被告所犯幫助詐欺取財部分，量處如原
    審判決主文欄所示之刑，並諭知易科罰金之折算標準，量刑
    亦屬適當，檢察官上訴意旨仍執前詞，認被告所為亦構成幫
    助洗錢罪為無理由，應予駁回。　　　　　
據上論斷，應依刑事訴訟法第368條、第371條，判決如主文。
本案經檢察官古御詩提起公訴，檢察官簡志祥提起上訴，檢察官
曾俊哲到庭執行職務。
中　　華　　民　　國　　110 　年　　10 　　月　　6　　日
                  刑事第十九庭  審判長法　官  曾淑華
                                      法　官  李殷君
                                      法　官  陳文貴
以上正本證明與原本無異。
被告不得上訴。
檢察官如不服本判決，應於收受送達後20日內向本院提出上訴書
狀，惟須受刑事妥速審判法第9條限制。其未敘述上訴之理由者
，並得於提起上訴後20日內向本院補提理由書(均須按他造當事
人之人數附繕本)「切勿逕送上級法院」。
刑事妥速審判法第9條：
除前條情形外，第二審法院維持第一審所為無罪判決，提起上訴
之理由，以下列事項為限：
一、判決所適用之法令牴觸憲法。
二、判決違背司法院解釋。
三、判決違背判例。
刑事訴訟法第 377 條至第 379 條、第 393 條第 1 款之規定，
於前項案件之審理，不適用之。
                                      書記官  俞妙樺
中　　華　　民　　國　　110 　年　　10　　月　　6 　　日
附錄：本案論罪科刑法條全文
中華民國刑法第339條（普通詐欺罪）
意圖為自己或第三人不法之所有，以詐術使人將本人或第三人之
物交付者，處 5 年以下有期徒刑、拘役或科或併科 50 萬元以
下罰金。
以前項方法得財產上不法之利益或使第三人得之者，亦同。
前二項之未遂犯罰之。

附表：
編號 被害人/ 告訴人 詐欺時間 詐欺手法 匯款時間 匯款金額（新臺幣）  1 告訴人林宜樺 105 年7 月12日上午9 時54分許 詐欺集團成員致電告訴人林宜樺，假冒為告訴人林宜樺之親戚，佯稱急需用錢，致告訴人林宜樺陷於錯誤，匯款至中國信託帳戶。 105 年7 月12日下午2 時20分許 7 萬元  2 被害人戴忠麟 105 年7 月12日上午11時30分許 詐欺集團成員致電被害人戴忠麟，假冒為被害人戴忠麟之友人，佯稱急需用錢，致被害人戴忠麟陷於錯誤，匯款至中國信託帳戶。 105 年7 月12日下午2 時29分許 3 萬元     105 年7 月12日下午2 時33分許 3 萬元     105 年7 月12日下午2 時42分許 3 萬元     105 年7 月12日下午2 時43分許 1 萬元  3 告訴人蕭金緞 105 年7 月13日上午10時44分許 詐欺集團成員致電告訴人蕭金緞，假冒為告訴人蕭金緞之親戚，佯稱急需用錢，致告訴人蕭金緞陷於錯誤，匯款至中國信託帳戶。 105 年7 月13日上午11時17分許 15萬元  4 告訴人詹佩玲 105 年7 月13日中午12時許 詐欺集團成員致電告訴人詹佩玲，假冒為告訴人詹佩玲之親戚，佯稱急需用錢，致告訴人詹佩玲陷於錯誤，匯款至中國信託帳戶。 105 年7 月13日下午2 時26分許 5萬元  5 告訴人劉家伊 105 年7 月13日上午11時許 詐欺集團成員致電告訴人劉家伊，假冒為告訴人劉家伊之友人，佯稱急需用錢，致告訴人劉家伊陷於錯誤，匯款至將中國信託帳戶。 105 年7 月13日下午1 時57分許 1 萬2000元